【裁判字號】    92,台上,714
【裁判日期】    920411
【裁判案由】    塗銷抵押權設定登記等
【裁判全文】
最高法院民事判決                                九十二年度台上字第七一四號
    上  訴  人  台灣中小企業銀行股份有限公司
    法定代理人  王榮周
    訴訟代理人  許清連律師
    被 上訴 人  甲○○
    訴訟代理人  蔡祥銘律師
                唐治民律師
右當事人間請求塗銷抵押權設定登記等事件，上訴人對於中華民國九十年七月三十一
日台灣高等法院高雄分院第二審判決︵九十年度上字第一六八號︶，提起上訴，本院
判決如左：
    主  文
上訴駁回。
第三審訴訟費用由上訴人負擔。
    理  由
本件上訴人原法定代理人已變更為王榮周，有經濟部公司執照影本附卷可稽，其新任
法定代理人聲明承受訴訟，核無不合，應予准許。
次查被上訴人主張：坐落高雄市○○區○○段六二九地號土地應有部分一萬分之一八
八及其上建物建號一九二三號即門牌號碼高雄市○○區○○街二０一號八樓︵下稱系
爭房地︶，原為訴外人蘇泰安所有，蘇泰安於民國八十四年四月二十五日以系爭房地
為上訴人設定本金最高限額新台幣︵下同︶四百十六萬元之抵押權後，於同年五月五
日向上訴人借款三百四十六萬元，蘇泰安於八十五年八月七日將系爭房地出售予被上
訴人，並於同年八月二十六日辦理所有權移轉登記。被上訴人即委由訴外人涂雅慧代
書，於同年十一月十三日向上訴人申請償還前揭借款後塗銷抵押權登記，上訴人之承
辦人員王慧玲於同年月十四日上午通知被上訴人，謂可以辦理清償剩餘借款本金三百
二十萬元及利息六千七百四十七元後塗銷抵押權，被上訴人乃偕同涂雅慧代書於當天
中午將現金三百二十萬六千七百四十七元存入蘇泰安帳戶辦理清償，上訴人之承辦人
員王慧玲並承諾於同年月十五日可取得清償證明，以便被上訴人持往地政事務所辦理
塗銷抵押權登記，然被上訴人於同年月十五日前往上訴人處領取清償證明，上訴人竟
拒不發給。上訴人既已承諾於被上訴人代償三百二十萬六千七百四十七元後，將核發
清償證明，供被上訴人辦理抵押權塗銷登記，兩造意思表示已合致，契約已成立。爰
依兩造之契約，先位聲明求為命上訴人將系爭房地之抵押權登記予以塗銷之判決。如
認兩造塗銷系爭抵押權之意思表示並未合致，則上訴人收受被上訴人上開三百二十萬
六千七百四十七元，係無法律上原因，致被上訴人受有損害。爰依民法第一百七十九
條不當得利之規定，備位聲明求為命上訴人返還三百二十萬六千七百四十七元，及加
計法定遲延利息之判決。
上訴人則以：上訴人僅同意被上訴人代償訴外人蘇泰安之債務，並未同意塗銷系爭抵
押權，上訴人之承辦員王慧玲並無權代表上訴人表示准予塗銷抵押權。依訴外人蘇泰
安與上訴人簽訂之抵押權設定契約書及其他特約事項第一項約定，系爭本金最高限額
抵押權所擔保之債權，尚包括連帶保證之債務在內，而蘇泰安尚有連帶保證訴外人蘇
魏美枝之債務未清償，不得塗銷系爭房地之抵押權登記。又被上訴人係為清償蘇泰安
欠上訴人之借款債務而給付上訴人上開款項，上訴人並無不當利等語，資為抗辯。
原審依審理之結果，以：被上訴人主張系爭房地原為訴外人蘇泰安所有，蘇泰安於八
十四年四月二十五日以系爭房地為上訴人設定本金最高限額四百十六萬元之抵押權後
，於同年五月五日向上訴人借款三百四十六萬元，嗣蘇泰安於八十五年八月七日將系
爭房地出售予被上訴人，並於同年八月二十六日辦理所有權移轉登記。被上訴人乃委
由訴外人涂雅慧代書，向上訴人申請償還蘇泰安之上開借款後塗銷抵押權登記，上訴
人之承辦人員王慧玲同意被上訴人清償該筆借款餘款本金三百二十萬元及利息六千七
百四十七元後塗銷抵押權，被上訴人乃偕同涂雅慧代書於八十五年十一月十四日將現
金三百二十萬六千七百四十七元存入蘇泰安帳戶辦理清償，王慧玲並承諾於翌日發給
清償證明，以便被上訴人持往地政事務所辦理塗銷抵押權登記，被上訴人於翌日前往
上訴人處領取清償證明時，上訴人則以蘇泰安尚負有連帶保證債務，為系爭抵押權擔
保之範圍，拒不發給等事實，業據提出土地及建物謄本、放款利息收據、放款收入傳
票、土地及建築改良物抵押權設定契約書、他項權利證明書各一份、借據二紙為證，
並經證人涂雅慧到庭證述屬實︵一審卷九至十四、二八至三十、四九、五十、八一、
一００、一０一頁︶，堪信被上訴人之主張為真實。證人王慧玲雖證稱其未同意被上
訴人清償系爭借款後將發給清償證明以塗銷系爭抵押權登記︵一審卷六一、一０一至
一０三頁︶，惟若王慧玲未同意塗銷系爭抵押權登記，被上訴人豈會同意為訴外人蘇
泰安清償系爭借款，王慧玲之證言違反經驗法則，不足採信。上訴人所屬大昌分行之
職員王慧玲雖同意被上訴人清償系爭借款後將發給清償證明以塗銷系爭抵押權登記，
惟王慧玲僅係上訴人所屬大昌分行之職員，負責催收工作，為兩造所不爭，王慧玲並
無權代表上訴人為塗銷之意思表示，被上訴人亦未舉證證明王慧玲有代表上訴人表示
可塗銷系爭抵押權登記之權限，足見關於系爭抵押權登記之塗銷，兩造意思表示並未
合致，契約並未成立、生效，被上訴人先位之訴本於兩造之契約請求塗銷系爭抵押權
登記，即無理由，不應准許。兩造塗銷系爭抵押權之意思表示既未合致，則上訴人收
受被上訴人上開三百二十萬六千七百四十七元，即無法律上原因，且致被上訴人受有
損害，被上訴人依民法第一百七十九條不當得利之規定，備位聲明請求上訴人返還上
開款項，及自起訴狀繕本送達翌日即八十九年八月十一日起至清償日止，按年息百分
之五計算之法定遲延利息。即有理由，應予准許。因而將先位之訴第一審所為被上訴
人勝訴之判決廢棄，就備位之訴部分，判決如被上訴人之聲明，經核於法並無違背。
上訴論旨，就原審取捨證據、認定事實及解釋契約之職權行使，指摘原判決不當，求
予廢棄，非有理由。
據上論結，本件上訴為無理由，依民事訴訟法第四百八十一條、第四百四十九條第一
項、第七十八條，判決如主文。
中      華      民      國    九十二    年      四      月     十一     日
                              最高法院民事第二庭
                                  審判長法官  劉  延  村
                                        法官  劉  福  聲
                                        法官  黃  秀  得
                                        法官  顏  南  全
                                        法官  許  澍  林
      右正本證明與原本無異
                                              書  記  官
中      華      民      國    九十二    年      四      月    二十二    日


司法院資訊處製作；財團法人民間司法改革基金會備份。
